臺灣高等法院花蓮分院民事判決　九十三年度上字第三二號
　　上　訴　人　戊○○
　　　　　　　　丁○○
　　　　　　　　甲○○
　　　　　　　　己○○
　　　　　　　　乙○○
　　兼
　　訴訟代理人　庚○○
　　被 上訴 人　丙○○
　　訴訟代理人　劉輝瑞律師
右當事人間請求確認法定代理權存在事件，上訴人不服臺灣臺東地方法院九十一年度
訴字第一三二號，中華民國九十三年六月三十日第一審判決，本院於民國九十三年十
月二十日言詞辯論終結，判決如左：
　　主　　　文
上訴駁回。
第二審訴訟費用由上訴人負擔。
　　事實及理由
甲、程序方面：
　一、按行政處分，係指中央或地方機關就公法上具體事件所為決定或其他公權力措
　　　施，而對外直接發生法律效果之單方行政行為，訴願法第三條第一項定有明文
　　　；次按所謂備查，係指下級機關或公私機構團體，對於上級機關或主管事務之
　　　機關，有所陳報或通知，使該上級或主管事務之機關，對於指揮、監督或主管
　　　之事項，知悉其事實之謂，此觀諸地方制度法第二條第五款之規定自明，而備
　　　查之目的，在於知悉已經過事實如何，主管機關不必另有其他作為，備查之性
　　　質，亦與所報事項之效力無關，而主管機關接獲陳報備查之後，即已知悉而已
　　　，更無審核之權限（最高行政法院九十一年度判字第二三四六號判決參照），
　　　是主管機關之備查，既不對外發生准駁之法律上效果，即難謂其屬於行政處分
　　　性質。本件被上訴人主張上訴人等人於民國八十九年十一月一日所召開寶華山
　　　慈惠堂（下稱慈惠堂）第三屆第二次管理暨監查委員聯席會議（下稱系爭會議
　　　）所為免除被上訴人即該堂堂主職務之決議應屬無效，上訴人則以系爭會議之
　　　會議紀錄業經臺東縣政府備查，被上訴人如就該會議之決議效力有所爭執，應
　　　循訴願、行政訴訟之行政程序尋求救濟等語置辯。查系爭會議之會議紀錄固經
　　　臺東縣政府同意備查，有該府（八九）府民禮字第一一七二九四號函在卷可稽
　　　，然揆諸前揭說明，上開函示僅係臺東縣政府對於系爭會議之決議內容表示「
　　　知悉」而已，並未就決議事項為實質審查，與「行政處分」之性質及法律效果
　　　有間，依訴願法第一條第一項之規定，人民對於機關之行政處分始得提起訴願
　　　，被上訴人自無從依行政救濟之途徑爭執上開臺東縣政府函示之效力，是被上
　　　訴人循民事訴訟程序，向本院提起本件訴訟，尚無不合。
　二、按確認法律關係之訴，非被上訴人有即受確認判決之法律上利益者，不得提起
　　　之，民事訴訟法第二百四十七條第一項定有明文；所謂「即受確認判決之法律
　　　上利益」，係指法律關係之存否不明確，被上訴人主觀上認其在法律上之地位
　　　有不安之狀態存在，此種不安之狀態，能以確認判決將之除去者而言（最高法
　　　院八十六年台上字第三０五０號判例參照）。查上訴人等人召開系爭會議決議
　　　免除被上訴人之堂主職務，並主張被上訴人已無慈惠堂法定代理人之資格，致
　　　被上訴人擔任慈惠堂法定代理人之法律上地位有不安之狀態存在，且因慈惠堂
　　　自系爭會議決議後迄今尚無合法之新任堂主接任，此為兩造所是認，被上訴人
　　　前開法律地位之不安狀態延續至今，得以本確認判決將此不安之狀態除去，揆
　　　諸上開說明，被上訴人提起本件確認訴訟，即屬正當。
乙、實體方面：
　一、被上訴人起訴主張：伊為慈惠堂之堂主，並經寺廟登記為住持，依該堂於八十
　　　三年九月十日所修訂之組織章程（下稱系爭章程）第十三條之規定，對外代表
　　　該堂，對內監督堂務，為該堂之法定代理人。詎上訴人戊○○於八十九年十月
　　　九日召開慈惠堂八十九年度全體信徒大會，選出上訴人等為管理委員或監查委
　　　員，上訴人等並旋於同年十一月一日召開系爭會議，以被上訴人自犯堂規，嚴
　　　重影響慈惠堂信譽，無法領導慈惠堂，依系爭章程第十六條第三款規定應自動
　　　請辭而不請辭，得依同章程第十八條經管理暨監查委員聯席會議三分之二出席
　　　，出席委員三分之二以上同意之決議，報請主管官署核准予以免職為由，決議
　　　免除被上訴人堂主職務，此項決議應屬無效。
　二、上訴人則以：系爭章程第十七條規定堂主請辭應向管理暨監查聯席委員會行之
　　　，經半數委員同意即可，又第十八條緊接規定堂主應自動請辭而不請辭時，得
　　　經管理暨監查委員聯席會議（三分之二出席，出席委員三分之二以上同意），
　　　決議報請主管官署核准予以免職，其規定意旨在於若堂主造成重大危害時，因
　　　管理及監事委員人數較少，動員較快，可迅速審慎處理；而第二種方法即信徒
　　　三分之二以上連署報請主管官署核准召開臨時信徒大會，經三分之二以上出席
　　　及出席信徒三分之二以上通過，予以免職，則係在防止委員會與堂主勾結時，
　　　信徒大會仍有最後制衡機制，此兩種免除堂主職務之方法以「或」字前後分開
　　　，文義甚明；管理暨監查委員聯席會議，由主任委員及常監共同召集，故其決
　　　議報請主管官署核准即可，況系爭會議討論免除堂主職務係經八十九年十月九
　　　日信徒大會時討論提案，經大會決議授權新管理委員會處理，如此過程堪稱完
　　　整。又九十一年六月九日所召集之臨時信徒大會其成員與八十三年九月十日修
　　　訂系爭章程之成員有八成以上不同，自不能解釋系爭章程之真意。被上訴人除
　　　有系爭會議會議記錄所載四點理由外，擅自挪用寺廟資金興建住宿大樓，致遭
　　　國有財產局依竊佔罪名移送法辦，經鈞院判決有罪，該大樓亦經鈞院以八十九
　　　年度東簡字第二二九號判決確定拆屋還地，被上訴人本人並於前堂主楊珠妹住
　　　院期間向其借取慈惠堂公款，被上訴人開出支票、本票共二百十五萬元，全數
　　　退票，造成慈惠堂財產之重大損害，顯然足以構成免除堂主之重大理由等語置
　　　辯。
　三、本件原審對被上訴人之請求，判決被上訴人勝訴，確認被上訴人對寶華山慈惠
　　　堂之法定代理權存在，上訴人聲明不服，求為廢棄原判決；被上訴人則求為判
　　　決駁回上訴。
　四、本院查：被上訴人本為慈惠堂堂主，並經寺廟登記為慈惠堂住持，上訴人等人
　　　於八十九年十一月一日召開系爭會議，以被上訴人有系爭章程第十六條第三款
　　　所規定之事由，應自行請辭而不請辭，即依同章程第十八條之規定，決議免除
　　　被上訴人堂主職務，並經臺東縣政府同意備查等情，為兩造所不爭，並有台灣
　　　省臺東縣八十二年九月十四日東廟登字第０四三號寺廟登記表、系爭章程、八
　　　十九年十一月一日系爭會議紀錄及臺東縣政府（八九）府民禮字第一一七二九
　　　四號函在卷可稽，自堪信為真正。
　五、被上訴人主張：依文義及倫理解釋，系爭章程第十八條乃規定管理暨監查委員
　　　聯席會議僅得決議報請主管官署核准召開臨時信徒大會，至於決議免除堂主職
　　　務一事，則屬臨時信徒大會之權責，詎上訴人等人於八十九年十一月一日所召
　　　開系爭會議竟違背系爭章程之規定，決議免除被上訴人之堂主職務，該項決議
　　　自屬無效等語，為上訴人所否認，辯稱：系爭章程第十八條修訂之意旨在於若
　　　堂主造成重大危害時，因管理及監查委員人數較少，動員較快，可迅速審慎處
　　　理，故規定得由管理暨監查委員聯席會議決議免除堂主職務，再報請主管官署
　　　核准，至於信徒大會則屬最後制衡機制，在管理及監查委員與堂主勾結時，仍
　　　得經信徒大會之決議通過免除堂主職務，故本條所規定免除堂主職務之方式有
　　　二，被上訴人之解釋有誤云云。經查：
　　(一)慈惠堂堂主及信徒大會乃慈惠堂最高管理單位及意思機關，管理及監事委員之
　　　權責係由信徒大會所賦予，管理委員執行職務時須接受堂主之指揮並遵循信徒
　　　大會之決議，此由系爭章程第十三條：本堂設堂主一人，對外代表本堂，對內
　　　監督堂務，堂主依道教教規為終身職；第二十一條及第二十八條：管理委員及
　　　監事委員均由信徒大會選舉產生；第二十二條：管理委員會承堂主及信徒大會
　　　之議辦理信徒大會議決事項及堂主諭示等規定觀之自明。是依上開規定，管理
　　　委員會既承堂主之命負責綜理堂務，屬堂主之下屬單位，為維持上命下達之服
　　　從關係，自無由下屬單位免除其上級長官職務之理；而監事委員雖因其職務性
　　　質而獨立於各行政單位之外，不受堂主之指揮，然其既職司人員缺失之糾舉，
　　　依權力分立之原則，亦不宜由監查委員逕行決議人員去留，否則監事委員既有
　　　糾舉權又有人事權，即恐生濫權之虞；況管理委員及監查委員均係由信徒大會
　　　所選舉產生，依權能區分之原則，又豈能擁有與信徒大會同等免除堂主職務之
　　　權利？因此，上訴人辯稱：系爭章程第十八條乃規定管理暨監查委員聯席會議
　　　與信徒大會均有決議免除堂主職務之權利云云，尚與系爭章程所規定之組織架
　　　構、權力分配制衡關係有所扞格，難認有理。另上訴人將免除被上訴人堂主之
　　　決議，函請台東縣政府備查，亦不影響上開決議係違反系爭章程規定之事實。
　　(二)次查，由系爭章程第十八條規定：「堂主依章程第十六條應自動請辭而不請辭
　　　時，得經管理暨監查委員聯席會議（三分之二出席，出席委員三分之二以上同
　　　意），決議報請主管官署核准或經信徒三分之二以上連署報請主管官署核准召
　　　開臨時信徒大會經三分之二以上出席及出席信徒三分之二以上通過，予以免職
　　　。」之內容觀之，其中「經管理暨監查委員聯席會議決議報請主管官署核准」
　　　等文字係以「或」字與「經信徒三分之二以上連署報請主管官署核准」等文字
　　　連接，並與其下「召開臨時信徒大會經三分之二以上出席及出席信徒三分之二
　　　以上通過，予以免職」等文字緊接，形成一完整句子，依文字結構及標點斷句
　　　判讀，自應將「管理暨監查委員聯席會議決議」及「信徒三分之二以上連署」
　　　同視為報請主管官署核准召開臨時信徒大會之條件，可擇一而行，至於免除堂
　　　主職務則應由臨時信徒大會議決之。是上訴人辯稱：「管理暨監查委員聯席會
　　　議決議報請主管官署核准」等文字應直接連接「予以免職」而為解釋云云，與
　　　該條文之文義解釋及立法精神不相符合，恐係斷章取義，尚非可採。
　　(三)再者，證人張竹明即系爭章程修訂時參與草擬之人員固於原審審理九十二年度
　　　訴字第十六號交付管理權事件中證稱：因為考慮到信徒通知及召集不易，所以
　　　規定管理委員會之決議罷免堂主，並非僅限於信徒大會云云（見前開卷宗九十
　　　二年五月六日言詞辯論筆錄），此經原審依職權調取該事件卷宗核閱無訛，然
　　　衡諸賦予管理委員會大權得以決議免除堂主職務一事超乎常理、非同小可，倘
　　　真有此事，該條文之文字安排自應經草擬委員精雕細琢，力求明確，以杜爭議
　　　，豈會發生前述斷句之疑義？且參與草擬之人，就此重大事件之印象理應極為
　　　深刻，但與證人張竹明同日作證之林坤明、袁明祖、陳素卿等人於陳述草擬系
　　　爭章程之過程時卻均未提及，理由又安在？復審酌證人張竹明作證之日期距離
　　　草擬章程之日期已接近十年，於此十年內，慈惠堂糾紛不斷，派系鬥爭激烈，
　　　其記憶是否因年代久遠而有錯誤，亦堪懷疑，是其證言實難憑採。
　　(四)綜上所述，依文義及體系解釋，系爭章程第十八條乃規定免除堂主職務應由臨
　　　時信徒大會決議行之，被上訴人主張系爭會議所為免除被上訴人堂主職務之決
　　　議違反章程不生效力，被上訴人仍為慈惠堂堂主身份，擁有該堂之法定代理權
　　　，堪認有據，從而，原審認被上訴人請求確認其對寶華山慈惠堂之法定代理權
　　　存在，為有理由，予以准許，尚無不合，上訴意旨，仍執同原審之陳詞，求為
　　　廢棄原判決，核無理由，應予駁回。
　六、本件事證已臻明確，兩造其餘攻擊防禦方法及舉證，經本院審酌認與前開論斷
      不生影響，爰不一一論述，附此敘明。
據上論結，本件上訴為無理由，依民事訴訟法第四百四十九條第一項、第八十五條第
一項前段，判決如主文。
中　　　華　　　民　　　國　　九十三　　年　　 十二 　　月　　　一 　　 日
　　　　　　　　　　　　　　　　審判長法官　吳　鴻　章
　　　　　　　　　　　　　　　　　　　法官  林  德  盛
　　　　　　　　　　　　　　　　　　　法官　黃  永  祥
右正本係照原本作成。
本件不得上訴。
　　　　　　　　　　　　　　　　法院書記官  吳  家  瑩
中　　　華　　　民　　　國　　九十三　　年　　 十二 　　月　　　一 　　 日
